【裁判字號】    90,台上,1598
【裁判日期】    900316
【裁判案由】    偽造有價證券等
【裁判全文】
最高法院刑事判決                                九十年度台上字第一五九八號
    上  訴  人  甲○○
    選任辯護人  陳鄭權律師
右上訴人因偽造有價證券等罪案件，不服臺灣高等法院中華民國八十七年十二月三十
一日第二審判決（八十七年度上訴字第五一八七號，起訴案號：臺灣桃園地方法院檢
察署八十七年度偵字第五一五三號），提起上訴，本院判決如左：
    主  文
上訴駁回。
    理  由
按刑事訴訟法第三百七十七條規定，上訴於第三審法院，非以判決違背法令為理由，
不得為之。是提起第三審上訴，應以原判決違背法令為理由，係屬法定要件。如果上
訴理由狀並未依據卷內訴訟資料，具體指摘原判決不適用何種法則或如何適用不當，
或所指摘原判決違法情事，顯與法律規定得為第三審上訴理由之違法情形，不相適合
時，均應認其上訴為違背法律上之程式，予以駁回。本件原判決撤銷第一審法院不當
之科刑判決，改判分別依牽連犯，從一重論處上訴人甲○○意圖供行使之用而偽造有
價證券（處有期徒刑三年）及連續行使偽造私文書（處有期徒刑八月）罪刑（應執行
有期徒刑三年六月）之判決。上訴人之上訴意旨略稱：（一）原判決事實欄先則認定
：「上訴人意圖自己不法之所有，並基於概括犯意，先於民國八十六年十一月九日在
桃園縣桃園市○○街一四六之三號九樓與女友陳美鳳同居處，竊取陳美鳳所有玉山商
業銀行（下稱玉山銀行）信用卡一張」，嗣又記載：「於八十六年十二月十日在前開
同居處見陳美鳳所有之華南商業銀行（下稱華南銀行）積穗分行票號ＳＢ00000
00號空白支票一紙及陳美鳳印章一枚，乃另行起意，意圖為自己不法之所有而竊取
之」，顯見原判決對上訴人前後二次竊盜行為，究係基於概括犯意所為，抑或另行起
意分別為之，認定不一，其理由內說明：「上訴人竊取信用卡並為刷卡偽造簽帳卡私
文書之行為與竊取支票後，偽造支票之行為，應屬另行起意，犯意各別」，復與事實
欄前段之認定不符，有判決理由矛盾之違法。（二）告訴人陳美鳳於告訴狀內係指稱
：「上訴人於八十六年十二月初竊取其華南銀行空白支票乙張，盜取其私章，冒用其
名義簽發面額新臺幣（下同）五萬元，向友人劉志明調借現金，嗣華南銀行服務人員
於八十六年十二月五日通知伊至銀行繳納被盜用開立之票款時，全案始告發生」，與
其在第一審法院調查時，供稱：「我把票和印章放在家中二處，但甲○○仍擅自取走
，至銀行通知時，我才知八十六年十二月十日有五萬元票跳票」，不相一致。而系爭
支票票載發票日為八十六年十二月十日，提示日為同年月十二日，有卷附之支票影本
可資佐證，告訴人指稱上訴人於八十六年十二月初竊取上開支票、華南銀行人員於同
年月五日通知伊繳納票款云云，顯與系爭支票上之記載不符。又依吾人生活經驗法則
，若支票遭竊，被害人為減免損失，勢必報案並向付款銀行辦理掛失止付或使其支票
退票後，循線追究執票人責任，斷無在不明何人使用之情況下，自行繳納票款之可能
，付款銀行亦無在票載發票日之前，通知發票人要求其付款之理，告訴人使系爭支票
兌現，又未對提示系爭支票者追究責任，顯然事前即同意上訴人簽發系爭支票，其指
述與經驗法則有違，原審未調查支票執票人是否知情，僅以告訴人之片面指訴認定事
實，有未盡調查能事及採證違背經驗法則之違法。（三）卷附之悔過書雖係上訴人書
立，但上訴人就書立之原因，皆供稱：「當時陳美鳳懷我孩子，她叫我寫」、「因她
懷了我的孩子，威脅我要把孩子拿掉或送人」，則該紙悔過書乃應告訴人之要求所書
，其內容與事實不符，告訴人事後指訴上訴人犯罪，實為報復上訴人與之解除婚約之
故，原判決僅憑上訴人書具之不實悔過書及告訴人之指訴，認定事實，顯違證據法則
。（四）上訴人就行使偽造私文書部分，已與玉山銀行達成和解，且如數清償完竣，
有該行出具之清償證明可證，原判決就此有利之證據未於理由內加以說明，又未以之
作為科刑輕重之基準，自屬理由不備等語。
惟查原判決依憑告訴人陳美鳳於偵查及第一審法院調查、審理時之指訴、上訴人供認
曾書具卷附之悔過書、切結書及卷附之玉山銀行信用卡消費明細對帳單影本、系爭支
票正反面影本、存證信函、悔過書影本、切結書影本等證據資料，認定上訴人有其事
實欄所載之犯行，已於理由內詳敘其調查證據之結果及取捨證據認定之理由。並就上
訴人否認犯罪之辯解，認非可採，予以指駁。就形式上觀察，原判決並無未盡調查能
事、理由不備或矛盾、採證違背經驗法則、證據法則、未依證據認定事實等違背法令
之情形。至於原判決事實欄前段記載：「上訴人意圖自己不法之所有，並基於概括犯
意，先於八十六年十一月九日在桃園縣桃園市○○街一四六之三號九樓與女友陳美鳳
同居處，竊取陳美鳳所有玉山銀行信用卡一張」，雖與其事實後段認定：上訴人竊取
告訴人所有之華南銀行積穗分行票號ＳＢ0000000號空白支票一紙及陳美鳳印
章一枚係另行起意所為等情抵觸，復與理由說明：「上訴人竊取信用卡並為刷卡偽造
簽帳卡私文書之行為與竊取支票後，偽造支票之行為，應屬另行起意，犯意各別」不
相適合。惟綜觀原判決主文諭知及其事實認定、理由說明，乃一致認定上訴人竊取告
訴人支票、印章之行為與竊取告訴人信用卡之行為，犯意各別，係另行起意所為，則
其事實欄前段所載「基於概括之犯意」，顯屬對於判決主旨無影響之文字贅語，而非
理由矛盾，上訴意旨（一）執此指摘原判決理由矛盾，自非適法之第三審上訴理由。
再者原判決理由內，已以：「告訴人於事隔數月始為告訴，並非法所不許，且告訴人
或因原本願意原諒被告（即上訴人）或為其他事由，遷延告訴」，說明據系爭支票業
經執票人提示兌現之事實，不足以證明告訴人曾同意上訴人簽發系爭支票使用，經核
此項理由說明，尚與經驗法則或論理法則無違，並未違法。又告訴人之陳述有部分前
後不符時，究竟何者為可採，法院仍得本其自由心證予以斟酌，非謂一有不符或矛盾
，即應認其全部均為不可採信；尤其關於行為細節方面，告訴人之指述，難免故予誇
大或因時間經過而使記憶有欠周全。但其基本事實之陳述，若果與真實性無礙時，則
仍非不得予以採信。告訴人就華南銀行人員究於何時通知伊系爭支票屆期經提示須付
款等細節之事，所為之供述，前後雖有歧異，惟就上訴人竊取系爭支票後偽簽使用等
基本犯罪事實之指訴，則始終一致，原判決以告訴人之指訴、上訴人供認曾書具卷附
之悔過書、切結書與上開悔過書、切結書之內容，相互印證，認定上訴人有其事實欄
所載之竊盜及偽造有價證券犯行，其採證之運用，與證據法則無違。又上訴人於原審
並未聲請調查系爭支票之執票人對該支票係偽造乙事是否知情，而原審審判長於審判
期日，諭知調查證據完畢開始辯論前，詢問上訴人尚有何證據請求調查，上訴人復答
稱：「無」（見原審卷第一九頁），上訴人至法律審之本院，始又執原審未就上開證
據為調查云云，指摘原判決未盡調查能事，顯非依據卷內資料而為主張。上訴意旨（
二）、（三）指摘原判決認定事實未依證據、有違證據法則、經驗法則、未盡調查能
事各節，均不足以辨識原判決已具備違背法令之形式要件。末查原判決為刑之量定時
，於理由內已敘明：審酌上訴人之素行、智識程度，與被害人之關係及犯罪之動機、
目的、手段、危害之程度、犯罪後之態度等一切情狀，而在法定刑範圍內，就上訴人
連續行使偽造私文書部分量處有期徒刑八月，就上訴人偽造有價證券部分量處有期徒
刑三年，顯非未審酌刑法第五十七條各款所列之科刑輕重標準。至於上訴人已與玉山
銀行達成和解，如數清償完畢，為上訴人犯罪後態度之一部分，依原判決上開科刑審
酌之理由說明，其對此並非未予審酌或說明，上訴意旨（四）指摘原判決理由不備，
自非依據卷內資料而為主張之適法第三審上訴理由。綜上所論，上訴意旨置原判決理
由內已詳予說明白之事項於不顧，對於原審採證認事之職權行使，究竟如何違背法令
，並未依據卷內訴訟資料為具體之指摘，仍執陳詞，空言否認犯罪，就事實審法院採
證認事自由判斷職權之適法行為，再為單純事實上爭執。又徒憑己見，漫指原判決未
盡調查能事、理由不備或矛盾、採證違背經驗法則、證據法則、未依證據認定事實，
自非適法之第三審上訴理由，其關於偽造有價證券及行使偽造私文書部分之上訴，均
屬違背法律上之程式，皆應駁回。至於上訴人分別與上開二罪牽連犯之竊盜及詐欺得
利部分，原判決係分別依刑法第三百二十條第一項竊盜及同法第三百三十九條第二項
詐欺得利罪論處，經核分屬刑事訴訟法第三百七十六條第二款或第四款之案件，與之
牽連犯之偽造有價證券及行使偽造私文書等重罪部分之上訴，既不合法，自無從就牽
連犯之輕罪部分併為實體上審判，此部分既經第二審判決，自不得上訴於第三審法院
，上訴人就該部分復提起上訴，顯非適法，應併予駁回。
據上論結，應依刑事訴訟法第三百九十五條前段，判決如主文。
中      華      民      國     九十     年      三      月     十六     日
                              最高法院刑事第一庭
                                  審判長法官  施  文  仁
                                        法官  張  淳  淙
                                        法官  林  永  茂
                                        法官  蕭  仰  歸
                                        法官  賴  忠  星
      右正本證明與原本無異
                                              書  記  官
中      華      民      國     九十     年      三      月    二十一    日


司法院資訊處製作；財團法人民間司法改革基金會備份。
